【裁判字號】    95,易,1758
【裁判日期】    951214
【裁判案由】    詐欺
【裁判全文】
臺灣高雄地方法院刑事判決              95年度易字第1758號
公  訴  人  臺灣高雄地方法院檢察署檢察官
被      告  乙○○
                      號
上列被告因詐欺案件，經檢察官提起公訴（95年度偵字第22125
號、第22293 號）及移送併辦（95年度偵字第24407 號），本院
判決如下：
    主  文
乙○○幫助連續意圖為自己不法之所有，以詐術使人將本人之物
交付，處拘役參拾日，如易科罰金，以銀元佰元即新臺幣玖佰
元折算壹日。
    事  實
一、乙○○雖知國內社會上層出不窮之詐騙集團或不法份子為掩
    飾其不法行徑，避免執法人員之追究及處罰，經常利用他人
    之存款帳戶掩人耳目，因此，在客觀上可以預見一般取得他
    人帳戶使用之行徑，常與財產犯罪有密切關連，竟以縱有人
    持其存款帳戶作為詐騙之犯罪工具，亦不違其本意之幫助未
    必故意，於民國95年6 月16日後某時，在不詳地點，將其在
    中華郵政股份有限公司高雄高松郵局（下稱高松郵局）開立
    之帳號號00000000000000號之帳戶 (下稱高松郵局帳戶)之
    存簿、金融卡及密碼、該帳戶印鑑章、身分證交予真實姓名
    年籍均不詳之成年人士。嗣前揭存簿、金融卡及密碼、印鑑
    章、身分證旋即為詐騙集團所使用，(一)該詐騙集團中之某成
    員於95年6 月10日，以電話聯絡戊○○，偽冒興信貿易有限
    公司之經理董先生，並佯稱戊○○中二獎，獎金為120 萬元
    ，須先匯款1 萬3300元作為律師見證費用於特定銀行帳戶內
    ，始得領獎金云云，戊○○不疑有詐而陷於錯誤，遂依其指
    示，於95年6 月20日（移送併辦意旨書誤載為10日）上午10
    時53分，至臺北縣土城市○○○路郵局匯款7 筆至詐騙集團
    所提供之帳戶內（金額共達54萬7300元），其中第2 筆及第
    3 筆金額分別為6 萬元及2 萬8240元，均係匯至乙○○上開
    高松郵局帳戶內，並均隨即遭提領一空，始知受騙並受有財
    產上之損害，嗣戊○○報警而查悉上情。(二)該詐騙集團之某
    成員於95年6 月19日，先以電話聯絡丁○○，佯稱係中華電
    信及金管局人員，並詐稱：因疑似違反洗錢防制法，為保護
    其帳戶內之金錢，應將帳戶內之款項轉帳至上開高松郵局帳
    戶等語，丁○○不疑有詐而陷於錯誤，遂依該成員之指示，
    於同日下午3 時許將其所有臺北富邦銀行、臺灣土地銀行、
    美商花旗銀行等3 個金融帳戶內共計新臺幣（下同）58萬元
    匯至上開高松郵局帳戶後始知受騙並受有財產上之損害。(三)
    嗣該犯罪集團之某成員，復於同日以電話聯絡丙○○，佯稱
    係中華電信及金管局人員，並詐稱：因資料外洩且帳戶已遭
    冒用，為保護其帳戶內之金錢，應辦理語音約定轉帳功能並
    轉帳至丙○○所有之臺灣企銀銀行帳戶 (下稱臺企帳戶)等
    語，丙○○不疑有詐而陷於錯誤，遂依該成員之指示，於同
    日某時許將其所有其他帳戶內之40萬元匯至其臺企帳戶，而
    後其臺企帳戶內之款項即迅遭人全數轉入上開高松郵局帳戶
    ，始知受騙並受有財產上之損害而報警處理。
二、案經高雄市政府警察局小港分局報請臺灣高雄地方法院檢察
    署檢察官偵查起訴暨臺中縣政府警察局霧峰分局報請臺灣高
    雄地方法院檢察署檢察官移送併辦。
    理  由
一、按被告以外之人於審判外之陳述，原則不得作為證據，此係
    本於傳聞法則所為之規定。惟如經當事人於審判程序同意作
    為證據，法院審酌該言詞陳述或書面陳述作成時之情況，認
    為適當者，亦得為證據，同法第159 條之5 第1 項定有明文
    。本件證人即被害人丁○○、丙○○、戊○○於警詢中之陳
    述雖均屬傳聞證據，然被告及檢察官均同意作為證據，本院
    審酌該言詞及書面陳述作成之情況，核無違法取證或其他瑕
    疵，認為以之作為證據為適當，上開證人於審判外之陳述及
    相關證據資料，自得作為證據。
二、訊據被告乙○○固坦承有開立上開高松郵局帳戶，惟矢口否
    認有幫助詐欺之犯行，辯稱：上開高松郵局帳戶之存簿、金
    融卡、密碼、該帳戶印鑑章及其所有之國民身分證均於95年
    6 月16日以後遺失，當時伊將上開物品放在自用小客車內右
    駕駛座上，因沒有上鎖，故遭竊遺失被冒用云云。經查：
  (一)被害人丁○○、丙○○、戊○○遭詐騙而匯款至犯罪集團指
    定帳戶之情，業據證人丁○○、丙○○、戊○○於警詢時指
    訴明確，並有被告乙○○於上開高松郵局帳戶之立帳申請書
    影本、客戶歷史交易清單影本、匯款申請書、郵局國內匯款
    執據、受理詐騙帳戶通報警示詐騙電話斷話簡便格式表、受
    理各類刑案紀錄表、內政部警政署反詐騙案件紀錄表在卷可
    證，足認被告開立之高松郵局帳戶，確已遭犯罪集團用以充
    作詐欺被害人等之指定匯款帳戶或供與指定匯款帳戶聯絡之
    用。
  (二)被告雖辯稱伊係將上開高松郵局帳戶之存簿、金融卡及密碼
    、該帳戶印鑑章、身分證放在自用小客車右駕駛座上，均於
    95年6 月16日以後遭竊遺失云云，惟觀之被告高松郵局帳戶
    交易明細表記載，該帳戶於95年6 月16日仍有1 筆入戶匯款
    、2 筆卡片提款、1 筆轉存簿之交易資料，被告亦於95年11
    月30日本院審理時自承95年6 月16日伊因需要上開物品應徵
    工作，故確定上開物品都在，是95年6 月16日以後遺失的等
    語，惟訊之被告該日郵局為何會有上開交易，被告卻供稱：
    伊不知道是誰領的等語，顯然與其所述相互矛盾。此外，稽
    之被告於同日本院審理時陳稱：「（問：為何會將這些重要
    的東西放在車上？）答：因為該存摺裡面沒有錢，想說放在
    車上沒有關係，且當時我在找工作，我可以用這個帳戶供薪
    資轉帳用。」「（問：當時車子有無上鎖？）答：沒有。因
    為車子已經很老舊。」等語，衡諸常情，一般人縱使所駕駛
    之車輛較為老舊，惟其將存簿、金融卡及密碼、印鑑章、身
    分證等重要證件均放在車內時，當不至於不鎖車門，況觀之
    被告高松郵局客戶歷史交易清單所載，該帳戶95年6 月16
    日當日仍有120,496 元之結存金額紀錄，並非被告所稱存摺
    內沒有錢故放在車上沒關係云云，是被告所辯，顯不足採。
    其次，被告既稱上揭物品係用供當日去應徵工作之用，顯然
    均有使用之必要性，惟上開物品遭竊或遺失後，被告竟未曾
    有報警處理或向郵局為掛失止付、重新補發帳戶等程序，顯
    然亦與常情不符。末查，被告前於本院95年11月1 日準備程
    序時陳稱遺失物品中有「身分證」在內，而經本院函詢高雄
    市小港戶政事務所，該所函覆：被告乙○○僅有於86年、87
    年、93年、94年9 月6 日間補領身分證之資料，及95年2 月
    23日有換領國民身分證之紀錄，此有該戶政事務所95年11月
    13日高市小戶字第0950006617號函在卷可稽，足認被告於95
    年2 月23日後迄今，即均無換、補發身分證之紀錄，是被告
    辯稱95年6 月16日以後遺失包括身分證云云，即無足採，況
    被告後於本院95年11月30日審理時，復改口稱伊是說伊身分
    證隨身攜帶，伊的身分證並沒有遺失等語，其所述顯然前後
    不一，要難採信。
  (三)而衡以常情，金融存摺事關個人財產權益之保障，其專有性
    甚高，除非本人或與本人親密關係者，難認有何理由可自由
    流通使用該存摺，一般人均有妥為保管及防止他人任意使用
    之認識，且該等專有物品如落入不明人士手中，而未加以闡
    明正常用途，極易被利用為與財產有關之犯罪工具，此為吾
    人依一般生活認知所易於體察之常識，而有犯罪意圖者，非
    有正當理由，竟需使用他人帳戶，客觀上可預見其目的，係
    供為某筆資金之存入，後再行領出之用，且該筆資金之存入
    及提領過程係有意隱瞞其流程及行為人身分曝光之用意，一
    般人本於一般認知能力均易於瞭解，參以被告為一智識正常
    之成年人並有相當社會生活經驗，足認被告有預見將存摺、
    密碼等資料交予他人，有淪為財產犯罪工具之高度危險，堪
    認被告有幫助他人為不法行為之不確定故意。
  (四)又所謂幫助行為乃指對於被幫助者之犯罪行為，予以物質或
    精神上之支持，而使其得以或易於實現構成要件，或使其行
    為造成更大之損害。準此，幫助犯之幫助行為應係指實施構
    成要件以外之行為，若係實施構成要件之行為，則非幫助行
    為，而係共同正犯行為。本件如附表所示之被害人雖確實匯
    款至被告帳戶內。惟因本件詐騙犯罪成員均未到案，致無從
    傳訊以釐清彼此分工情形；且亦無證據證明該匯入之款項，
    均歸被告及詐騙成員所有。是上開情形，僅能證明被告單純
    提供帳戶，供詐騙成員使用，並無證據證明被告與該成員共
    同犯罪。又就客觀構成要件之層面，詐欺行為之成立，係施
    以詐術，使人陷於錯誤而交付財物，而本件詐欺構成要件行
    為之實施，係透過電話行騙，再指示匯款，就證據而言，實
    施者均為前開犯罪集團成員，被告僅單純提供帳戶，並未參
    與詐騙行為之實施，已如前述。故依首開說明，被告應僅提
    供帳戶，幫助詐騙成員實施詐騙行為。
  (五)綜上各節，本件事證明確，被告幫助連續詐欺取財之犯罪事
    實，堪以認定。
三、(一)被告行為後，刑法業於94年2 月2 日修正公布部分條文，
    並於95年7 月1 日施行。依修正後刑法第2 條第1 項規定：
    「行為後法律有變更者，適用行為時之法律。但行為後之法
    律有利於行為人者，適用最有利於行為人之法律」。又本次
    修正涵蓋之範圍甚廣，故比較新舊法時，應就罪刑有關之共
    犯、牽連犯、連續犯、有無累犯加重、自首減輕暨其他法定
    加減原因等一切情形，綜其全部罪刑之結果而為比較，復有
    最高法院95年5 月23日所為之95年度第8 次刑庭會議決議可
    資參照。茲就本案有關之新舊法比較部分，臚列如下：
  1.刑法分則編各罪所定罰金之貨幣單位原為銀元，且依修正前
    刑法第33條第5 款規定，罰金刑為1 銀元以上，而有關罰金
    倍數之調整及銀元與新台幣之折算標準，則定有「罰金罰鍰
    提高標準條例」及「現行法規所定貨幣單位折算新台幣條例
    」，除罰金以1 銀元折算3 元新台幣外，並將72 年6月26日
    以前修正之刑法部分條文罰金數額提高2 至10 倍 ，其後修
    正者則不再提高倍數；嗣修正後刑法第33條第5款 則將罰金
    刑提高為新台幣1000元以上，並以百元計算之，且因刑法第
    33條第5 款所定罰金貨幣單位既已改為新台幣，刑法分則編
    各罪所定罰金之貨幣單位亦應配合修正為新台幣，暨考量刑
    法修正施行後，不再適用「現行法規所定貨幣單位折算新台
    幣條例」，為使刑法分則編各罪所定罰金之最高數額與刑法
    修正前趨於一致，爰增訂刑法施行法第1 條之1 規定，將刑
    法分則編各罪所定罰金之貨幣單位均改為新台幣，並將72年
    6 月26日以前修正之刑法部分條文罰金數額提高為30倍，其
    後修正者則提高為3 倍。是以刑法分則編各罪所定罰金刑之
    最高數額，於上開規定修正後仍屬一致，並無不同；但其罰
    金刑之最低數額，修正前1 銀元以上之規定，經配合修正前
    罰金罰鍰提高標準條例第2 條【現已刪除】規定，就其原定
    數額提高為10倍，再經折算，即為新台幣30元，因修正後已
    提高為新台幣1000元以上，自以修正前之規定較為有利。揆
    諸上開準據法，本案關於刑法第339 條第1 項之法定刑罰金
    部分，自應適用行為時之法律即修正前刑法第33條第5 款規
    定決定其罰金部分之法定刑。
  2.修正前刑法第41條第1 項前段原規定：「犯最重本刑為五年
    以下有期徒刑以下之刑之罪，而受六個月以下有期徒刑或拘
    役之宣告，因身體、教育、職業、家庭之關係或其他正當事
    由，執行顯有困難者，得以一元以上三元以下折算一日，易
    科罰金」，且被告行為時之易科罰金折算標準，依修正前罰
    金罰鍰提高標準條例第2 條前段（現已刪除）之規定，本係
    就其原定數額提高為100 倍折算1 日，故被告行為時之易科
    罰金折算標準乃以銀元300 元折算1 日，經折算後應以新臺
    幣900 折算為1 日。惟修正後刑法第41條第1 項前段則改以
    ：「犯最重本刑為五年以下有期徒刑以下之刑之罪，而受六
    個月以下有期徒刑或拘役之宣告者，得以新臺幣一千元、二
    千元或三千元折算一日，易科罰金」，乃就易科罰金之折算
    標準予以提高，當以修正前規定較有利於被告。
  3.修正施行前刑法第30條原規定：「幫助他人犯罪者，為從犯
    。雖他人不知幫助之情者，亦同。從犯之處罰，得按正犯之
    刑減輕之」，而現行刑法第30條則修正為：「幫助他人實行
    犯罪行為者，為幫助犯。雖他人不知幫助之情者，亦同。幫
    助犯之處罰，得按正犯之刑減輕之」。參照該條修正之立法
    理由說明，此項修正係「依學界通說既認幫助犯應採共犯從
    屬性說之『限制從屬形式』，使教唆犯及幫助犯之從屬理論
    一致，爰修正第1 項之文字，以杜疑義」、「…明示幫助犯
    之成立，亦以被幫助者著手犯罪之實行，且具備違法性為必
    要。至於被幫助者是否具有『有責性（罪責）』，皆不影響
    幫助犯之成立。因此，如被幫助之人未滿14歲，或有第19條
    第1 項之情形而不罰，依幫助犯之限制從屬形式，仍得依其
    所幫助之罪處罰之」，是本次修正僅係參酌學說及實務見解
    ，將幫助犯之條文規定予以明確化，以杜爭議，故解釋上修
    正施行前後刑法第30條第2 項之規定並無有利或不利於被告
    之問題，惟幫助犯是否得予減輕其刑，事涉行為之可罰性，
    參照最高法院95年度第9 次刑事庭會議決議之意旨，仍有刑
    法第2 條第1 項規定之適用。是本案應依被告行為時即修正
    施行前刑法第30條第1 項之規定，論以幫助犯，並依同條第
    2 項之規定減輕其刑。
  4.經綜其等全部罪刑之結果而為比較，以修正前刑法有利於被
    告，應一體適用修正前刑法之規定，合先敘明。
  (二)按刑法上之幫助犯，係指以幫助之意思，對於正犯資以助力
    ，而未參與實施犯罪之行為者而言（最高法院49年台上字第
    77號判例意旨參照）。又連續幫助與幫助連續為不同之犯罪
    態樣，如基於概括犯意，多次幫助他人犯罪，為連續幫助，
    該幫助者有多次犯罪行為；如以一幫助行為，幫助他人連續
    犯罪，則為幫助連續，就幫助犯而言，僅有一次犯罪行為。
    本件被告僅有一提供帳戶等物之幫助行為，使他人連續犯罪
    ，僅成立一罪，是核被告所為，係犯刑法第30條第1 項、第
    339 條第1 項之幫助連續詐欺取財罪。公訴人雖未就犯罪事
    實欄一、(一)中被告之幫助詐欺犯行（即移送併辦部分），於
    起訴書犯罪事實欄中敘明，惟該部分行為與已起訴部分，有
    實質上一罪之關係，為起訴效力所及，本院自得併予審理。
    另被告實施詐欺構成要件以外之行為，係幫助犯，應依刑法
    第30條第2 項之規定，按正犯之刑減輕之。爰審酌被告提供
    帳戶供他人逃避犯罪之查緝，足以使詐欺集團肆無忌憚從事
    詐欺犯行，不僅助長犯罪歪風及增加追緝犯罪之困難，更造
    成被害人求償無門，參以被告犯後猶飾詞卸責，未見悔意及
    本件被害人人數及所受損害金額等一切情狀，量處如主文所
    示之刑，並依修正前刑法第41 條 第1 項前段之規定，諭知
    易科罰金之折算標準，以資儆懲。
四、據上論斷，應依刑事訴訟法第299 條第1 項前段，刑法第2
    條第1 項前段，修正前第339 條第1 項、第30條第2 項、修
    正前第41條第1 項前段，罰金罰鍰提高標準條例第1 條前段
    、廢止前罰金罰鍰提高標準條例第2 條，判決如主文。
五、本案經檢察官甲○○到庭執行職務。
中    華     民     國    95    年    12    月    14  日
                    刑事第十一庭審判長法  官 何秀燕
                                      法  官 戰諭威
                                      法  官 吳金芳
上正本證明與原本無異
如不服本判決，應於收受送達後10日內，向本院提出上訴書狀。
中    華    民    國    95    年    12    月    18    日
                                      書記官 劉音利
中華民國刑法第339條
（普通詐欺罪）
意圖為自己或第三人不法之所有，以詐術使人將本人或第三人之
物交付者，處5 年以下有期徒刑、拘役或科或併科1 千元以下罰
金。


司法院資訊處製作；財團法人民間司法改革基金會備份。
